【裁判字號】    96,上國,31
【裁判日期】    970701
【裁判案由】    國家損害賠償
【裁判全文】
臺灣高等法院民事判決                  96年度上國字第31號
上  訴  人  甲○○
訴訟代理人  廖大鵬律師
複 代理 人  劉君豪律師
被 上訴 人  國防部陸軍司令部
法定代理人  乙○○
訴訟代理人  卓聖圍律師
上列當事人間請求國家損害賠償事件，上訴人對於中華民國96年
9月28日臺灣桃園地方法院96年度國字第11號第一審判決提起上
訴並為訴之減縮，本院於97年6月17日言詞辯論終結，判決如下
：
    主  文
原判決關於駁回上訴人後開第二項之訴部分及訴訟費用（確定部
分除外）之裁判均廢棄。
被上訴人應給付上訴人新台幣壹佰肆拾玖萬元及自民國96年4月
20日起至清償日止按年息5%計算之利息。
第一、二審訴訟費用（確定部分除外）由被上訴人負擔。
    事實及理由
甲、程序方面
    按第二審訴之變更或追加，非經他造同意，不得為之，但擴
    張或減縮應受判決事項之聲明者，不在此限，民事訴訟法第
    446條、第255條第1項第3款分別定有明文。上訴人於原審原
    係求為判命被上訴人給付新台幣（下同）5,408,537元（即
    減少勞動能力損失4,408,537元＋非財產上損害100萬元）及
    自起訴狀繕本送達翌日起算之遲延利息，經原審判決其敗訴
    後，上訴人提起上訴，嗣於本院審理程序中，減縮其聲明求
    為判命被上訴人給付149萬元（即減少勞動能力損失為119萬
    元＋非財產上損害30萬元）及自起訴狀繕本送達翌日起算之
    遲延利息，核與首揭規定相符，應予准許，合先敘明。
乙、實體方面
一、本件上訴人主張：伊於民國93年間入伍，擔任被上訴人所屬
    陸軍第十軍團反裝甲營二連駕駛兵職務，於94年6月24日在
    台中縣大甲鎮大安海水浴場進行漢光21號（即同心17號）展
    示科目操演時，因天候不佳，於當日下午17時25分許開始撤
    收裝備，連上執行戰備訓練射手職務之同僚簡兆隆將「拖式
    飛彈爆震模擬器」（下稱系爭模擬器）從發射管拆下後，應
    注意檢查該模擬器是否確係處於安全狀態下，且依當時情況
    無不能注意之情形，竟疏未注意，未將處於能發生爆炸情形
    之系爭模擬器導線予以纏繞即交予非具專業之伊保管，致系
    爭模擬器在伊手中發生爆炸，受有左手爆炸傷併無名指、小
    指截肢、第一掌骨及腕骨開放性骨折、其他手指存有功能異
    常及左側聽力障礙（即左側傳導性耳聾、左側鼓腦全穿孔）
    等傷害。伊雖為軍人，然亦為人民，於戰備訓練執行職務時
    ，受其他執行公務行使公權力之軍人簡兆隆過失不法侵害，
    自得依國家賠償法第2條第2項前段規定，請求賠償義務機關
    即被上訴人予以賠償。爰依上開規定及民法第193條第1項、
    第195條第1項前段規定，求為命被上訴人給付上訴人減少勞
    動能力損害119萬元、非財產上損害30萬元，並加計自起訴
    狀繕本送達翌日起算法定遲延利息之判決〔上訴人於原審另
    請求3,918,537元本息部分（5,408,537－1,490,000），未
    再繫屬於本院，不予贅述〕。
二、被上訴人則以：國家賠償法係以一般人民為保護對象之法律
    ，上訴人當時執行任務時係屬陸軍第十軍團反裝甲營二連上
    兵，為現役軍人，對國家係立於特別權力服從關係，並非一
    般人民，其受傷已有軍人撫卹條例等特別法予以補償，自不
    能再適用國家賠償法。上訴人固為駕駛兵，惟此僅係其主要
    職務，並不表示不能從事其他與作戰演練有關之各項協力任
    務，上訴人既為本次操演執行勤務人員，簡兆隆將撤收之系
    爭模擬器暫交由其收納，兩人協力完成撤收任務，並無不妥
    ，況伊已依相關規定對執行勤務受傷之上訴人辦理因公從優
    撫卹，上訴人自不得依國家賠償法之規定請求賠償。又作戰
    演練任務，本具危安風險，且本件事故發生，業經中山科學
    研究院系統製造中心（下稱系製中心）驗證測試認應係單純
    意外事件。另撤收系爭模擬器時，纏繞引線之「短路」動作
    僅係一種「防險措施」，未短路通常亦不會產生起爆危險，
    本件事故肇生非因未實施「短路」所致，純屬意外事件。是
    簡兆隆之前述行為既無不法或不當，且就客觀事實以觀，通
    常亦不會產生起爆之危險，自難認上訴人所受損害與簡兆隆
    之行為間有相當因果關係，核與國家賠償之要件不符。縱認
    伊應負賠償之責，減少勞動能力賠償金之計算，亦就上訴人
    受侵害前之身體健康狀態、教育程度、專門技能、社會經驗
    等方面酌定之，並輔以上訴人是否有固定職業、能否提出薪
    資證明作為具體個案認定之準據。而上訴人係高職畢業之教
    育程度，應依行政院勞工委員會公布每月最低工資15,840元
    計算，上訴人自退伍時年齡21歲起算至法定強制退休年齡60
    歲止，其喪失勞動能力期間為39年，以複式霍夫曼計算法（
    扣除中間利息），則上訴人受有減少勞動能力損失2,491,84
    8元。再扣除上訴人經奉核定「因公三等殘」撫卹5年，自95
    年3月起至撫卹期滿為止，合計可領取370,700元後，上訴人
    至多僅得請求2,121,148元云云，資為抗辯。
三、原審為上訴人全部敗訴之判決，上訴人提起上訴，聲明：原
    判決關於駁回上訴人後開第二項之訴部分廢棄；被上訴人應
    給付上訴人149萬元及自民事起訴狀繕本送達翌日起至清償
    日止按年息5%計算利息。被上訴人則聲明：上訴駁回。
四、查上訴人主張其於93年間入伍，擔任被上訴人所屬陸軍第十
    軍團反裝甲營二連駕駛兵職務，於94年6月24日漢光21號（
    即同心17號）展示科目操演時，因簡兆隆將從發射管拆下、
    尚未纏繞引線之系爭模擬器交予其，竟發生爆炸，致其受有
    前述傷害等情，為被上訴人所不爭執，復有上訴人提出之國
    軍台中總醫院附設民眾診療服務處診斷證明書影本可證（見
    原審卷10至12頁），應堪信為真實。是本件所應審究者，厥
    為：(一)上訴人是否為國家賠償法適用對象？(二)上訴人所受損
    害與被上訴人執行職務人員簡兆隆之行為有無因果關係？(三)
    上訴人所受損害若干？被上訴人得否以撫卹金抵扣？
五、按國家賠償法所稱公務員者，謂依法令從事於公務之人員。
    公務員於執行職務行使公權力時，因故意或過失不法侵害人
    民自由或權利者，國家應負損害賠償責任。同法第2條第1項
    、第2項前段定有明文。所謂「執行職務」，係指公務員行
    使其職務上之權力或履行其職務上義務等，而與其所執掌之
    公務有關之行為而言，凡客觀上屬於社會通念職務範圍之行
    為均屬之。又軍人為廣義之公務員，與國家間具有公法上之
    職務關係。且有服從特別權力關係義務之人，其本身亦屬人
    民，故於其執行公務時，受其他執行公務，行使公權力之公
    務員故意或過失不法之侵害，當亦得依國家賠償法之規定請
    求國家賠償。司法院大法官會議釋字第430號解釋、最高法
    院93年度台上字第920號判決要旨參照。查上訴人於事發當
    時，僅擔任駕駛兵職務，並無飛彈模擬控管之專業知識及能
    力，亦未曾接受此類專業訓練一節，為被上訴人所不否認，
    而簡兆隆係執行戰備訓練之射手職務，於撤收裝備時，將具
    爆炸能力之系爭模擬器從發射管拆下，自屬執行公務行使公
    權力之行為。依前揭說明，上訴人雖為軍人，惟其本身亦屬
    人民，於營區服役執行公務時，受其他執行公務行使公權力
    之軍人簡兆隆過失不法侵害，致受傷害，自得依國家賠償法
    第2條第2項前段之規定，請求被上訴人賠償。是被上訴人抗
    辯上訴人不得依國家賠償法為本件請求，即非有據。
六、被上訴人雖辯稱簡兆隆操作系爭模擬器，均未纏繞導線作短
    路動作，除本件外，均未發生爆炸；且其於系爭擬器發生爆
    炸後，即委請系製中心就同批號模擬器43件進行相關驗證測
    試，結論為：「依驗證測試結果，模擬器除在正常通電狀態
    外，其餘設定條件均無起爆現象發生」（見原審卷75至88頁
    ，拖式飛彈爆炸模擬器異常狀況研判說明，下稱「異常狀況
    研判說明」），而系爭模擬器研製單位之系製中心既無法確
    定爆炸原因，上訴人復無法舉證證明爆炸原因，則系爭模擬
    器之爆炸，純屬意外，上訴人之受傷，與被上訴人所屬簡兆
    隆之執行職務行為間，難認有因果關係，被上訴人自不負賠
    償責任云云。惟查：
  (一)依被上訴人提出之「拖式飛彈模擬器室外機訓練限制及操作
    程序」手冊中「安全規定……七全軍之ＰＧＴＳ射擊模擬器
    律定由專人專職負責保養、安裝及操作」、「伍、M80模擬
    爆炸片：警告……2.為避免傷害，M80模爆片的引線只要還
    沒裝在模擬器上時，在任何時間都必需要纏繞在一起。在從
    模爆器上取下模爆片時必須先確認導線已纏繞在一起。3.為
    避免人員受傷，不要在模爆片的裝載區域內操作無線電通訊
    器材」（見原審卷148、156頁）等規定可知，系爭模擬器及
    其內之M80模擬爆炸片確具爆炸之危險性，須由專人專職安
    裝及操作，模擬爆炸片於未裝上模擬器及自其上取下時，均
    須確認導線已纏繞在一起，始符安全要求。乃簡兆隆於終止
    演習撤收系爭模擬器時，未依上開安全規定，先將其上導線
    纏繞在一起，再交與非專職人員運送，竟將未纏繞引線之系
    爭模擬器擅自交與非專職之上訴人暫管，終致系爭模擬器發
    生爆炸，則簡兆隆之所為，應有過失，實堪認定。
  (二)按當事人主張有利於己之事實者，就其事實有舉證之責任。
    但法律別有規定，或依其情形顯失公平者，不在此限。民事
    訴訟法第277條定有明文。而人民依國家賠償法之規定請求
    國家賠償時，固須人民之生命、身體或財產所受之損害，與
    公務員違法執行職務之行為間有因果關係，始足當之。亦即
    依客觀之觀察，公務員違法執行職務之行為，通常會發生損
    害者，即為有因果關係，如必不生該等損害或通常亦不生該
    等損害者，則不具有因果關係。本件系爭模擬器之爆炸原因
    ，依研製單位即系製中心之驗證測試，尚無法確定，此為兩
    造所不爭執，並有「異常狀況研判說明」可稽，且簡兆隆將
    系爭模擬器交與上訴人時，確未將導線纏繞在一起，均如上
    述，則基於兩造在此一專業領域能力差異之誠信原則，就上
    訴人之因系爭模擬器爆炸而受傷，與系爭模擬器未將導線纏
    繞在一起之因果關係，應適用前揭條文但書規定，由被上訴
    人舉證證明該消極事實不存在，而非由上訴人證明該積極事
    實存在，始符公平正義原則。茲經本院闡明後，被上訴人既
    認其已盡舉證責任，證明沒有因果關係存在（見本院卷77頁
    反面），然依被上訴人之舉證，僅足證明系爭模擬器未將導
    線纏繞在一起，通常不會發生爆炸結果，且本次事故爆炸原
    因不明，但就本次爆炸非因簡兆隆將系爭模擬器交與上訴人
    時未將導線纏繞在一起所致一節，則仍屬未能證明，自應認
    其此部分抗辯為不可取。
七、按不法侵害他人之身體或健康者，對於被害人因此喪失或減
    少勞動能力或增加生活上之需要時，應負損害賠償責任，被
    害人雖非財產上之損害，亦得請求賠償相當之金額。民法第
    193條第1項、第195條第1項前段分別定有明文。如前所述，
    上訴人因簡兆隆之過失不法侵害，致受傷害，自得依國家賠
    償法第2條第2項前段規定，請求被上訴人負賠償責任。茲就
    上訴人得請求被上訴人賠償之金額，分述如下：
  (一)關於喪失勞動能力部分：
    按上訴人所受前述傷害及其中一手五指均喪失機能之情，依
    勞工保險殘廢給付標準表，其殘廢等級為第八級，依各殘廢
    等級喪失或減少勞動能力比率表，上訴人減損勞動能力比例
    為61.52%。又上訴人為73年12月16日出生，受傷當時21歲未
    滿，依勞動基準法第54條第1項第1款所定強制退休年齡60歲
    ，其尚可工作39年6個月又22日，而上訴人甫自台北縣私立
    穀保高級家事商業職業學校觀光事業科畢業後，隨即進入軍
    中服役，因本件事故受傷退役，迄今仍無法就業；依行政院
    勞工委員會公布每月最低工資15,840元計算，且暫以上訴人
    自退伍時年齡21歲起算至法定強制退休年齡60歲止，其喪失
    勞動能力期間為39年，以複式霍夫曼計算法扣除中間利息後
    ，上訴人受有減少勞動能力損失為2,491,848元等情，為被
    上訴人自承在卷，則上訴人就減少勞動能力之損失部分僅請
    求119萬元，於法即無不合。
  (二)關於精神損害部分：
    上訴人因本件事故發生，除身體受有前述傷害外，並多次入
    院接受疤痕鬆解及皮瓣分離術，亦因手部無名指、小指截肢
    之傷勢，肢體上有所殘缺，心理上備受痛苦，復多次進行手
    術，術後身體上疼痛，均足令上訴人精神上創傷甚重。斟酌
    兩造資力、上訴人身心受創程度、部分生活及行動仍有不便
    等一切情況，認為上訴人得請求之精神損害賠償，以30萬元
    為適當。
  (三)被上訴人所辯其已依軍人撫卹條例規定，簽奉核定上訴人「
    因公三等殘」撫卹五年，自95年3月起至撫卹期滿為止，上
    訴人合計可領取370,700元，此部分應予自賠償金額中扣除
    云云。惟查，依軍人撫卹條例所為之給付，乃因軍人對國家
    之特殊貢獻而由國家給予之特別恩惠，為一身專屬權，不得
    讓與或繼承，甚且在一定情形下，如喪失中華民國國籍或被
    褫奪公權，即喪失請領之權利，此觀該條例第29條、第31條
    與第32條規定自明。足徵依軍人撫卹條例所發給之撫卹金，
    與依國家賠償法所為之損害賠償，二者性質顯然不同。依上
    開說明，上訴人所領取之撫卹金，乃國家基於其因公受傷而
    給予之恩惠，與國家賠償其權利受損之性質不同，不應自前
    揭賠償金額中扣除上開撫卹金。
八、綜上所述，上訴人依國家賠償法第2條第2項規定，請求被上
    訴人賠償149萬元（119萬＋30萬），及自起訴狀繕本送達翌
    日起即96年4月20日起至清償日止，按年息5%計算之利息，
    洵屬正當，應予准許。原審就此部分為上訴人敗訴之判決，
    不無違誤，無可維持。上訴意旨，指摘原判決此部分不當，
    求予廢棄改判，為有理由，爰將原判決此部分予以廢棄改判
    。
九、本件事證業已明確，兩造其餘主張陳述及所提之證據，經本
    院審酌後，認均不足以影響本判決之結果，均毋庸再予論述
    ，附此敘明。
據上論結，本件上訴為有理由，依民事訴訟法第450條、第78條
，判決如主文。
中    華    民    國    97    年    7    月      1    日
                  民事第十六庭
                      審判長法  官  沈方維
                            法  官  呂淑玲
                            法  官  王淇梓
正本係照原本作成。
不得上訴。
中    華    民    國    97    年    7     月    1     日
                            書記官  吳碧玲


司法院資訊處製作；財團法人民間司法改革基金會備份。
